臺灣彰化地方法院刑事判決　　　　　　　　　　　　　九十三年度訴字第八一二號
　　公　訴　人　臺灣彰化地方法院檢察署檢察官
　　被　　　告　甲○○
　　選任辯護人　蔡奉典律師
右列被告因偽造有價證券等案件，經檢察官提起公訴（九十一年度偵字第八五七九號
），本院判決如左：
    主      文
甲○○行使偽造私文書，足以生損害於他人，處有期徒刑捌月。又連續意圖供行使之
用，而偽造有價證券，處有期徒刑年肆月。甲○○所偽造如附表一、二所示之本票
共壹拾捌張，均沒收。主刑部分應執行有期徒刑年拾月。
    事      實
一、甲○○（原名施阿選）與乙○○（另經檢察官為不起訴處分確定）為夫妻關係，
    甲○○經徵得乙○○之同意後，自民國八十七年四月二十日起，以乙○○名義對
    外召集民間互助會，並約定每會會金新臺幣（下同）二萬元，於每月二十日晚間
    八時許在彰化縣鹿港鎮詔安里牛埔巷五十三號甲○○住處開標，採內標制，以會
    員在標單上填載之標息較高者得標，連同會首共召得三十九會。詎甲○○因個人
    財務週轉陷於困難，需錢孔急，竟萌生意圖為自己不法所有及行使偽造私文書之
    犯意，於八十八年七月二十日晚間八時許，冒用並未實際到場標會之丁○○名義
    ，在寫有丁○○所屬互助會會員編號三十七號之標單上，填載虛偽不實之標息三
    千七百元後持以行使，以標得該互助會第十六會之會金。甲○○並向活會會員訛
    稱該標單係由丁○○所出具，復以此為由向其他會員收受會金，致使不知情之活
    會會員陷於錯誤，以為確由丁○○出面競標，乃依甲○○之指示如數交付，甲○○以此方式向活會會員收得會金共計三十七萬四千九百元（《00000-0000》*《
    39-16》=374900），足以生損害於丁○○及其他活會會員之權益。迨丁○○於九
    十年六月二十日前揭互助會終了後，認其既屬活會會員，卻遲遲未能取得尾會會
    款，遂心生懷疑，並藉機向互助會會員施有順求證，經施有順出示載有該互助會
    歷次得標會員姓名之會單，再經丁○○詢問實際會首甲○○後，始知其活會遭甲○○冒標之事實。
二、詎甲○○自知丁○○對其個人經濟信用及清償能力已生懷疑，為求息事寧人，儘
    速解決前揭會款債務糾紛，竟另基於意圖供行使之用而偽造有價證券之概括犯意
    ，未經其夫乙○○之同意，先於九十年七月二十日某時，在彰化縣鹿港鎮詔安里
    牛埔巷五十三號住處，接續於如附表一所示之五張空白本票上，填載如附表一所
    示金額及發票日為九十年七月二十日，並在發票人簽章處盜蓋乙○○事先寄放委
    其代為保管之印章，藉以完成本票必要應行記載事項之填寫，而以乙○○名義偽
    造具有有價證券性質之本票五張，合計金額為七十六萬元，並交付丁○○賠償其
    於參與前揭互助會期間所受之標金及利息損失而予行使。另甲○○先前亦曾於八
    十八、八十九年間向丁○○借貸不詳金額之款項，而由丁○○轉向其兄丙○○週
    轉應急（起訴書誤為甲○○直接向丙○○借款），經雙方會算利息後，甲○○欠
    款金額已達一百二十萬元，丁○○乃藉機向甲○○催討該筆借款。甲○○遂承續
    前揭偽造有價證券之概括犯意，除於九十年七月二十日賠償會款損失時，一併以
    同前之偽造本票犯罪手法，以乙○○名義接續偽造附表二編號一所示之本票並交
    付丁○○予以行使外，另於九十年八月十四日、八月二十四日、九月十五日、十
    一月十一日之某時，在其上址住處內，連續以乙○○名義偽造如附表二編號二至
    十三所示之本票（同日之數次發票係接續為之），並填載如附表二所示之金額及
    發票日，再於發票人欄盜蓋乙○○之印章，而完成本票必要應行記載事項之填寫
    ，先後交予丁○○而行使之。嗣經丁○○將上開總額一百二十萬元之本票轉交丙○○收執，由丙○○持以向本院聲請強制執行，惟乙○○另向本院請求確認其與
    丙○○之上開本票債權不存在，經本院以九十一年度彰簡字第一八０號民事判決
    認定原告之訴為有理由獲判勝訴，丁○○、丙○○至此方知甲○○係冒用其夫乙○○名義簽發本票。
三、案經丁○○、丙○○訴請臺灣彰化地方法院檢察署檢察官偵查起訴。
    理      由
一、訊據被告甲○○對於右揭偽造有價證券等情固坦承不諱，惟矢口否認有何偽造文
    書及詐欺取財等犯行，辯稱：伊確有於八十八年七月二十日以丁○○名義標取活
    會，但係事先經由丁○○之同意借標，並約定由伊繳納死會利息，丁○○則繼續
    按活會會員應繳金額繳款，且伊於標單上僅有記載標息，並未書寫丁○○之姓名
    ，也沒有任何號碼註記，並不合於偽造私文書罪之構成要件；另丁○○一再要求
    伊必須以乙○○名義開立本票，丁○○之兄亦對伊表示會至工作場所攔阻乙○○
    上班，伊因為擔心乙○○失業，才不得不盜蓋乙○○之印章開立本票云云。然查
    ：
（一）右揭事實，業據告訴人丁○○、丙○○指訴甚詳，並經證人即被害人乙○○證
      述並未事先同意被告簽發如附表一、二所示之本票等情無訛，復有記載告訴人
      丁○○於八十八年七月二十日以三千七百元標息得標之會單一份（即編號三十
      七所載之「麗月」）、被告偽造如附表一、二所示之本票影本共十八張、本院
      九十一年度票字第五二四號民事裁定、九十一年度彰簡字第八號和解筆錄、九
      十一年度彰簡字第一八０號民事判決各一份附卷可稽。另觀卷附如附表一、二
      所示之本票，均由被告在其上填寫發票日期及票面金額，並盜蓋被害人乙○○
      之印章，顯已完成本票必要應行記載事項之各項填載，形式上已具備有價證券
      之權利外觀，得以對外流通使用，先此敘明。
（二）又被告雖辯稱：業已事先徵得告訴人丁○○同意借標，並約定標息部分由伊負
      責補足，告訴人丁○○則繼續繳交活會會款云云，然告訴人丁○○倘真同意將
      活會借予被告標取，對於告訴人丁○○參與競標之權益影響重大，且於日後結
      算會款更易產生紛爭，理當藉由書面之明確記載用以釐清借標關係；況告訴人
      丁○○將來既無得標之望，實無繼續繳交活會會款之必要，自應由被告負責往
      後會款連同標息之支付，並分期攤還先前繳付之巨額會款，以免徒使告訴人丁○○財物損失擴大而無任何實益。乃被告不僅未能提出任何書面資料以佐其說
      ，復謂其與出借活會之告訴人丁○○各自分擔標息及每月之活會會款，此無異
      將使告訴人丁○○徒然耗費財力於將來無從回收之合會投資，悖於事理已極，
      自無足取。況被告既稱其向告訴人丁○○借標後，曾經幫忙告訴人丁○○代墊
      八十九年九月底以後之部分活會會款，更於該段期間繳交各期死會利息云云，
      該筆代墊會款及利息金額既屬不菲，則被告自應於日後與告訴人丁○○結算會
      款時，將前揭墊款部分如數扣除，而僅就告訴人丁○○實際繳付部分附加利息
      清償即可。惟觀諸卷附由被告交予告訴人丁○○收執之如附表一所示偽造本票
      五張，其總金額即為七十六萬元，而依本院九十一年度彰簡字第八號和解筆錄
      所載，被告之夫乙○○係以總額七十六萬元與告訴人丁○○達成訴訟上和解，
      而該七十六萬元適為告訴人丁○○所繳三十八次活會會款附加利息後之金額，
      被告並無從中扣除任何款項，核與被告前揭所辯借標墊款等情不相符合，益足
      徵明被告前揭所辯要非實情。
（三）另被告於本院審理時又稱：八十八年七月二十日以告訴人丁○○名義標取活會
      時，僅有在標單上記載利息金額，並未書寫告訴人丁○○之姓名，亦無任何號
      碼註記云云，惟被告既已自承該互助會實際參與競標人數時有增減，亦非固定
      活會會員前來競標，衡情自需於標單上明確註記活會會員之身分以利辨識，而
      非僅以單純填寫利息金額為已足。況被告於檢察官詰問時，業已表明部分會員
      會在標單上書寫姓名等語，顯見該互助會會員間並非事先約定不須於標單上記
      載文字或記號以供區別。則被告既非以自己名義參與競標，並決意假告訴人丁○○之名標取會金，如其欲博取到場競標活會會員之信任，以免開標時滋生爭
      議，進而暴露己身冒標他人活會之不法情事，按理被告至少會在標單上偽填告
      訴人丁○○所屬會員編號，始符事理。此觀被告於九十一年五月八日辯護意旨
      狀明確載稱：「甲○○（誤書為施育子）乃以互助會會單上丁○○之編號（即
      三十七號）為投標之代號：：：。」等語，益臻明確。是以被告於本院審理時
      翻異前詞，而執前揭事由為辯，無非冀圖解免偽造文書罪責，難認屬實，不足
      為採。
（四）而被告如係顧慮被害人即其夫乙○○可能喪失工作機會，始不得不應告訴人丁○○之請求，而以被害人乙○○之名義偽造本票，則被告在意志決定遭受壓迫
      之不自由狀態下簽立票據，理應在事後立即告知被害人乙○○，或報警處理追
      查告訴人丁○○等人涉及恐嚇不法犯行，以求維護己身利益，當不致反而對此
      未加置詞，任令告訴人丁○○、丙○○等人持該偽造本票對於被害人乙○○主
      張清償票款。又被告既於本院審理時表示：伊偽造被害人乙○○名義開立本票
      時，告訴人丁○○或其家人並非均在一旁監督觀看等語，則被告既無明顯而立
      即遭受他人施加迫害之情形，自有餘裕權衡是否簽發本票，甚可先行與被害人
      乙○○聯繫如何處置應對，殊無任何迫於告訴人丁○○威逼而不得不偽造本票
      之情形可指。是以被告辯稱：伊係受告訴人丁○○之壓迫，始不得不冒用被害
      人乙○○名義簽發本票云云，亦屬無據，無足憑採。而被告冒用告訴人丁○○
      名義標取會金，對於告訴人丁○○本身及其他活會會員參與競標之權益，亦均
      足以生有損害，至為明灼，自不待言。
    綜上所陳，被告上開辯解均有未洽，無足為採。本案事證已臻明確，被告犯行至
    堪認定。
二、按我國民間互助會，係由會首招募會員參加所組成，每於標會時，通常由欲標取
    會款之會員，在空白紙條上，或僅書立其姓名、綽號及數字者，甚或祗書寫數字
    而未書立其姓名、綽號，另以上開言詞等方法表示係何會員所出具者，則依習慣
    或特約均足以辨明係該會員以所書數字為標息金額參加競標之標單，自應以私文
    書論（最高法院八十九年度台上字第一三一九號刑事判決要旨參照）。查被告甲○○偽以他人名義冒標會金，雖於標單上除記載標息數字外，僅寫有編號而非告
    訴人丁○○之姓名，然該項記載依互助會會員間之約定，既足以辨識參與競標活
    會會員身分及其所願支付之標息，並使其他活會會員陷於錯誤而給付標金，該份
    標單自屬刑法第二百二十條第一項所稱之準私文書。核被告所為，係犯刑法第二
    百十六條、第二百二十條第一項、第二百十條之行使偽造準私文書罪，及同法第
    三百三十九條第一項之詐欺取財罪，及同法第二百零一條第一項之偽造有價證券
    罪。被告偽造準私文書之低度行為，應為行使之高度行為所吸收，不另論罪；而
    被告盜用被害人乙○○印章之部分行為，應為偽造有價證券之全部行為所吸收；
    而行使偽造有價證券之輕度行為，亦吸收於偽造有價證券之重度行為中，均不另
    論罪。又被告偽造有價證券作為清償會款或借款之用，該行為原即含有詐欺之本
    質，並非另行供作擔保或新債清償，就該部分尚毋庸另論以詐欺得利罪名，附此
    敘明。按同時偽造同一被害人之多件同類文書或同一被害人之多張支票時，其被
    害法益仍僅一個，不能以其偽造之文書件數或支票張數，計算其法益，最高法院
    七十三年台上字第三六二九號判例著有明文。被告於附表一、二所示之發票日期
    當天，在其上址住處同時以被害人乙○○名義偽造本票多張（九十年八月十四日
    僅偽造一張除外），均侵害被害人乙○○之經濟信用，各屬侵害同一法益之單一
    偽造有價證券行為之數個舉動接續實施，不容遽為割裂分別觀察，為接續犯。而
    被告先後於九十年七月二十日、八月十四日、八月二十四日、九月十五日、十一
    月十一日所為多次偽造有價證券犯行，時間緊接，方法相同，觸犯構成要件相同
    之罪名，顯係基於概括犯意反覆為之，應依連續犯之規定論以一罪，並依法加重
    其刑。而其以一冒標行為同時詐騙活會會員多人，侵害數人之財產法益，為想像
    競合犯，仍從一重之詐欺取財罪處斷。至被告以行使偽造標單之方法達其詐欺取
    財之目的，所犯行使偽造準私文書罪與詐欺取財罪二罪間，有方法結果之牽連關
    係，為牽連犯，應從較重之行使偽造準私文書罪論處。又被告係於告訴人丁○○
    發現遭到冒標後，始決意偽造被害人乙○○之本票，作為清償會款及其餘借款之
    用，是其所犯行使偽造準私文書及偽造有價證券二罪間，並非主觀上之犯意連貫
    及客觀上不可分離之直接密切關係，尚無構成牽連犯之餘地，當屬犯意個別，行
    為互殊，應予分論併罰。爰審酌被告博取告訴人丁○○之信任而參與互助會後，
    竟利用此一信賴關係詐騙他人財物，冒用告訴人丁○○名義填載標息，無視於會
    首會員間在經濟上互助合作之初衷，所為至有未洽；且被告於偵審期間均矢口否
    認冒標犯行，犯後態度亦有可議；惟念及被告已能坦承偽造有價證券犯行，對於
    告訴人丁○○遭到冒標之損失，業已透過其夫乙○○與其達成民事和解並予清償
    ，然就其餘借款部分仍未能悉數償還，且被告偽造有價證券次數非少，合計金額
    將近二百萬元，對於被害人乙○○經濟信用所生危害不容輕忽，及被告犯罪動機
    、手段、目的、智識程度等一切情狀，分別量處如主文所示之刑，並定其應執行
    之刑，以示懲儆。被告偽造如附表一、二所示之本票共十八張，雖未扣存於本案
    ，但亦無證據證明業已滅失，均應依刑法第二百零五條之規定，宣告沒收。至於
    被告所偽造之標單，既未扣案，應於得標後已丟棄滅失，爰不予宣告沒收，附此
    敘明。
據上論斷，應依刑事訴訟法第二百九十九條第一項前段，刑法第五十六條、第二百零
一條第一項、第二百十條、第二百十六條、第二百二十條第一項、第三百三十九條第
一項、第五十五條、第二百零五條、第五十一條第五款，罰金罰鍰提高標準條例第一
條前段，判決如主文。
本案經檢察官郭緯中到庭執行職務。
中    華    民    國    九十四      年      三      月        八        日
                                臺灣彰化地方法院刑事第三庭
                                    審判長法官  李  進  清
                                    法      官  紀  佳  良
                                    法      官  高  文  崇
右正本證明與原本無異。
如不服本判決，應於判決送達後十日內向本院提出上訴狀( 須附繕本 )。
告訴人或被害人對於判決如有不服具備理由請求檢察官上訴者，其上訴期間之計算係
以檢察官收受判決正本之日期為準。
                                    法院書記官  謝  志  鑫
中    華    民    國    九十四      年      三      月      十七        日
刑法第二百零一條第一項：
意圖供行使之用，而偽造、變造公債票，公司股票或其他有價證券者，處三年以上十
年以下有期徒刑，得併科三千元以下罰金。
刑法第二百十條
偽造、變造私文書，足以生損害於公眾或他人者，處五年以下有期徒刑。
刑法第二百十六條
行使第二百十條至第二百十五條之文書者，依偽造、變造文書或登載不實事項或使登
載不實事項之規定處斷。
刑法第二百二十條第一項：
在紙上或物品上之文字、符號、圖畫、照像，依習慣或特約，足以為表示其用意之
  證明者，關於本章及本章以外各罪，以文書論。
刑法第三百三十九條第一項：
意圖為自己或第三人不法之所有，以詐術使人將本人或第三人之物交付者，處五年以
下有期徒刑、拘役或科或併科一千元以下罰金。
附表一：
  ┌──┬──────────┬─────────┬───────┬────────┐
  │編號│發票日              │票號              │票面金額      │到期日          │
  ├──┼──────────┼─────────┼───────┼────────┤
  │一  │九十年七月二十日    │二三八六○二      │十萬元        │九十年八月二十日│
  │    │                    │                  │              │                │
  ├──┼──────────┼─────────┼───────┼────────┤
  │二  │九十年七月二十日    │二三六八○三      │十萬元        │九十年八月二十日│
  │    │                    │                  │              │                │
  ├──┼──────────┼─────────┼───────┼────────┤
  │三  │九十年七月二十日    │二三八六○四      │十萬元        │九十年八月二十日│
  │    │                    │                  │              │                │
  ├──┼──────────┼─────────┼───────┼────────┤
  │四  │九十年七月二十日    │二三八六○五      │八萬元        │九十年八月二十日│
  │    │                    │                  │              │             │
  ├──┼──────────┼─────────┼───────┼────────┤
  │五  │九十年七月二十日    │二三八六○七      │三十八萬元（起│九十年八月二十日│
  │    │                    │                  │訴書誤載為三十│                │
  │    │                    │                  │萬元）        │                │
  ├──┼──────────┼─────────┼───────┼────────┤
  │    │合計                │                  │七十六萬元    │                │
  │    │                    │                  │              │                │
  └──┴──────────┴─────────┴───────┴────────┘
附表二：
  ┌──┬──────────┬─────────┬──────┬─────────┐
  │編號│發票日              │票號              │票面金額    │到期日            │
  │    │                    │                  │            │                  │
  ├──┼──────────┼─────────┼──────┼─────────┤
  │一  │九十年七月二十日    │二三八六○一      │十萬元      │九十年八月二十日  │
  │    │                    │                  │            │                  │
  ├──┼──────────┼─────────┼──────┼─────────┤
  │二  │九十年八月十四日    │三三三八六二      │十萬元      │九十年二月十四日  │
  │    │                    │                  │            │                  │
  ├──┼──────────┼─────────┼──────┼─────────┤
  │三  │九十年八月二十四日  │三三三八六五      │十萬元      │九十年二月二十四日│
  │    │                    │                  │            │                  │
  ├──┼──────────┼─────────┼──────┼─────────┤
  │四  │九十年八月二十四日  │三三三八六三      │十萬元      │九十年二月二十四日│
  │    │                    │                  │            │     │
  ├──┼──────────┼─────────┼──────┼─────────┤
  │五  │九十年九月十五日    │三三三八六一      │五萬元      │九十年三月十五日  │
  │    │                    │                  │            │                  │
  ├──┼──────────┼─────────┼──────┼─────────┤
  │六  │九十年九月十五日    │三三三八六五      │十萬元      │九十年三月十五日  │
  │    │                    │                  │            │                  │
  ├──┼──────────┼─────────┼──────┼─────────┤
  │七  │九十年九月十五日    │三三三八六六      │十萬元      │九十年三月十五日  │
  │    │                    │                  │            │                  │
  ├──┼──────────┼─────────┼──────┼─────────┤
  │八  │九十年九月十五日    │三三三八六八      │十萬元      │九十年三月十五日  │
  │    │                    │   │            │                  │
  ├──┼──────────┼─────────┼──────┼─────────┤
  │九  │九十年九月十五日    │三三三八七○      │五萬元      │九十年三月十五日  │
  │    │                    │                  │            │                  │
  ├──┼──────────┼─────────┼──────┼─────────┤
  │十  │九十年十一月十一日  │三三三八七四      │十萬元      │九十年五月十一日  │
  │    │                    │                  │            │                  │
  ├──┼──────────┼─────────┼──────┼─────────┤
  │十一│九十年十一月十一日  │三三三八七五      │十萬元      │九十年五月十一日  │
  │    │                    │                  │            │                  │
  ├──┼──────────┼─────────┼──────┼─────────┤
  │十二│九十年十一月十一日  │三三三八五七      │十萬元      │九十年五月十一日  │
  │    │               │                  │            │                  │
  ├──┼──────────┼─────────┼──────┼─────────┤
  │十三│九十年十一月十一日  │三三三八五八      │十萬元      │九十年五月十一日  │
  │    │                    │                  │            │                  │
  ├──┼──────────┼─────────┼──────┼─────────┤
  │    │合計                │                  │一百二十萬元│                  │
  │    │                    │                  │            │                  │
  └──┴──────────┴─────────┴──────┴─────────┘
